【裁判字號】    89,上,22
【裁判日期】    890509
【裁判案由】    侵權行為損害賠償
【裁判全文】
臺灣高等法院臺中分院民事判決  八十九年度上字第二十二號
      上  訴  人  丙○○
                  丁○○
                  乙○○
      兼右三人共同
      訴訟代理人  戊○○      .
      被上訴人    甲○○○    .
                               （目前台灣台中監獄執行中）
右當事人間侵權行為損害賠償事件，上訴人對於中華民國八十八年十一月四日臺灣臺
中地方法院八十七年重訴字第五一一號第一審判決提起上訴，本院判決如左：
      主      文
原判決關於駁回上訴人後開第二項之訴部分，暨訴訟費用之裁判除確定部分外均廢棄
。
被上訴人應再給付上訴人丙○○、丁○○、乙○○各新台幣參拾陸萬元；應再給付上
訴人戊○○新台幣肆拾玖萬參仟陸佰貳拾元，及均自民國八十七年九月二十三日起至
清償日止，按週年利率百分之五計算之利息。
上訴人其餘之上訴均駁回。
第一、二審訴訟費用除確定部分外由被上訴人負擔拾分之柒，餘由上訴人負擔。
      事      實
甲、上訴人方面：
一、聲明：求為判決：(一)原判決關於駁回上訴人在第一審各新台幣伍拾萬元及法定利
    息部分，及命由上訴人負擔該部分訴訟費用之裁判均廢棄。(二)右廢棄部分，被上
    訴人應再給付上訴人各伍拾萬元，暨均自民國八十七年九月二十三日起至清償日
    止，按週年利率百分之五計算之利息。(三)右第一、二審訴訟費用由被上訴人負擔
    。(四)請准依職權為宣告假執行。
二、陳述：除引用原判決書之記載外，補稱：
  (一)八十七年六月二十五日下午四時許，陳為、陳黃十娘機車，已逾舊社路與南村路
    交岔路口中心線後，突遭被上訴人駕駛由南村路西向之無牌照拼裝車之右前方衝
    撞機車右後方，致上訴人之父母人車倒地，拼裝車輾過陳為顱腦、胸部，陳黃十
    娘腹部，致合併內器官損傷，經送往省立豐原醫院，而於同日下午七時死亡，由
    現場圖可看出機車已將通過交岔路口，在正常行駛中，上訴人之父已通過交岔路
    口，根本無法看到後方之來車，顯係被上訴人駕駛不當，未採取必要之剎車而致
    車禍發生，所以車禍時上訴人之父完全依照交通規則行駛，根本無任何過失可言
    ，而被上訴人未依交通規則行駛，應負完全之責任，被上訴人辯稱：伊是綠燈行
    進中完全不實，實係被上訴人闖紅燈而致車禍發生，被上訴人未遵守交通規則行
    駛，應負完全之責任。
  (二)上訴人兄弟分別在台糖、世華銀行上班，姊妹均為家管，對原判決所認定喪葬費
    之金額不爭執，但對原審認定過失比例部分不服，而慰撫金部分亦過低，爰就上
    開二部分，請求被上訴人應再給付上訴人各五十萬元，
三、證據：除引用原審立證方法外，補提：被害人機車被撞擊毀損之相片五張。
乙、被上訴人方面：
一、聲明：求為判決：上訴駁回。
二、陳述：除引用原判決書之記載外，補稱：
  (一)肇事當天，被上訴人駕駛農用拼裝車，自台中縣后里鄉○村路由東往西行駛，途
    經同路與舊社路之交岔路口，前面是綠燈，也有二部車在前，被上訴人車速緩慢
    開過交岔路口，車速約二、三十公里，快到路口時，被害人騎乘之機車突然衝出
    來，被上訴人並無法防範，才撞擊到。
  (二)被上訴人目前在執行中，無法賠償這麼多的金額，上訴人聲請扣押之田地，係被
    上訴人賴以維生之地，被上訴人有子女二名，均已成年，亦無法幫忙負擔賠償金
    額。
丙、本院依職權調閱本院八十八年度交上訴字第四二二號過失致死刑事案全卷。
      理      由
一、本件上訴人起訴主張：被上訴人於八十七年六月二十五日下午四時十五分許，無
    照駕駛六輪拼裝車，自台中縣后里鄉○村路西向行駛，途經同路與舊社路之交岔
    路口，本應注意車前狀況，隨時採取必要之安全措施、及車輛行至有號誌之交岔
    路口，應減速慢行小心駕駛，而依當時情形，又無不能注意之情事，竟疏未注意
    車前狀況，貿然橫越該路口，而與上訴人之父陳為所騎乘後載上訴人之母陳黃十
    娘之機車發生碰撞，致陳為、陳黃十娘倒地受傷，雖經送醫急救，仍因傷重不治
    死亡，上訴人均為被害人之子女，戊○○計支出殯葬費柒拾玖萬玖仟玖佰拾伍
    元，又上訴人之父母因被上訴人過失行為致雙雙身亡，上訴人心靈上之悲痛難以
    言喻，爰各請求精神慰藉金一百五十萬元等語；被上訴人則以：其駕駛農用拼裝
    車，行經上開交岔路口，突見被害人陳為騎乘之機車，沿舊社路北向亦行駛至上
    開路口時，被上訴人乃採取緊急應變措施，向右方閃避，惟仍閃避不及，二車因
    而發生碰撞，被上訴人當時係遵行號誌前進，而陳為行至舊社路近交岔路口處，
    疏未注意車前狀況，且未遵循交通安全規則，被上訴人並無過失，又被上訴人縱
    有不法侵害行為，被害人亦與有過失者，應依過失相抵減輕被上訴人之賠償金額
    ，再上訴人戊○○請求之祭獻牲禮費、喪宴費用、樂隊費用、安置祿位及奉祀之
    費用，並非可請求之殯葬費，且精神慰藉金上訴人各請求一百五十萬元，亦屬過
    高等語，資為抗辯。
二、上訴人主張被上訴人於上揭時、地無照駕駛六輪拼裝車，疏未注意車前狀況，於
    進入該交岔路口時，與上訴人之父陳為所騎乘之機車發生碰撞，致陳為、陳黃十
    娘人車倒地受傷，雖經送醫急救仍因傷重死亡之事實，業據上訴人提出相驗屍體
    證明書為証，又經本院調閱本院八十八年度交上訴字第四二二號業務過失致死刑
    事案全卷，查明被害人確因上開車禍而傷重不治死亡，並經台灣台中地方法院檢
    察署檢察官督同法醫師相驗屬實，製有勘驗筆錄、相驗屍體證明書、驗斷書可憑
    。被上訴人對其於上揭時地因駕駛併裝車撞擊被害人致人車倒地傷重死亡等情，
    固不爭執，惟否認其有何過失責任可言，並以上詞置辯，經查：
  (一)被上訴人辯稱：其當時遵循交通號誌綠燈行駛，係被害人陳為係闖紅燈云云，惟
    本件因無目擊證人可資傳證，而被害人陳為、陳黃十娘又已死亡，已無法証實，
    按交通號誌僅係指揮交通之一種手段，交岔路口之綠燈號誌僅表示駕駛人可前進
    行駛而已，駕駛人在行駛中仍需按道路交通安全規則第九十四條第三項之規定，
    注意車前狀況並隨時採取必要之安全措施，並非駕駛人可不注意車前狀況，任意
    行駛，依本件道路交通事故調查報告表（附於刑事相字卷第七頁）所示，被上訴
    人拼裝車係停在被害人行進之已過交岔路口之舊社路對向車道上，前、後輪左距
    路邊○、六四公尺、○、六二公尺，而被害人機車則斜倒在該拼裝車之後，車頭
    距拼裝車右後輪四、四五公尺，機車頭左距路邊二、六公尺、車尾則為三、六公
    尺，在機車左側則留有長達七、三五公尺之刮地痕，起自該車道近停止線附近，
    止於機車前輪處附近，又被上訴人拼裝車右前方之大燈及方向燈均破損等情，已
    據其於原審刑事審理中供述在卷（見該卷第十四頁反面），而被害人機車車損部
    位為右後方之方向燈，有上訴人於本院所提出肇時當時之機車車損相片五幀可據
    ，由上開現場圖、及兩車車損部位，堪認被害人陳為所駕駛之機車，應已先進入
    該交岔路口，又被上訴人於本院刑事審理中亦供述：其駕駛上開拼裝車行經上揭
    肇事路口時，於三、四十公尺處即看見被害人陳為所騎之機車等語，則被上訴人
    於行經肇事路口時，既於甚遠處即已發現被害人之機車，應無不能注意之情形，
    其應注意、能注意而疏未注意，車前有被害人陳為駕駛機車由其左方而來，卻未
    採取必要停剎之安全措施，致與被害人發生碰撞，難認被上訴人已盡應注意之能
    事，此經刑事偵查時由檢察官送請台灣省台中縣區車輛行車事故鑑定委員會鑑定
    結果，亦持相同看法，有該鑑定意見書一件附於相驗卷內可參。至被上訴人於原
    審刑事案件審理中供稱：伊係跟隨前面之車子前進，肇事當時，前後方均有汽車
    行駛前進當中，前後車距均約五公尺，伊前方有二部車子，後方則有三部車子，
    至肇事路口均是綠燈，所有汽車均魚貫而行等語（見原審刑事卷八十七年十一月
    十六日審判筆錄），於本院調查中亦同為此陳述，苟被上訴人上開所辯，其通過
    上開肇事路口時係整排車前進，衡情被害人陳為所騎乘者又係機車，應無不懼危
    險而擅闖整排前進之車陣之理，被上訴人上揭辯詞，自不足採信。
  (二)按汽車行駛時，駕駛人應注意車前狀況及兩車併行之間隔，並隨時採取必要之安
    全措施。道路交通安全規則第九十四條第三項定有明文。被上訴人駕車自應注意
    上述道路交通安全規定，且依其狀況，又非不能注意，竟疏不注意，以致肇事，
    致被害人死亡，被上訴人自有過失，而被上訴人之過失行為與被害人之死亡間，
    有相當因果關係，被上訴人依法自應負損害賠償責任。
三、按因故意或過失，不法侵害他人之權利者，負損害賠償責任；不法侵害他人致死
    者，對於支出殯葬費之人，亦應負損害賠償責任；又不法侵害他人致死者，被害
    人之父、母、子、女及配偶，雖非財產上之損害，亦得請求賠償相當之金額。民
    法第一百八十四條第一項前段、第一百九十二條第一項、第一百九十四條分別定
    有明文。本件車禍發生後上訴人戊○○主張殯葬費係由其所支出，茲就上訴人請
    求賠償上開各項之金額，審酌析述如下：
  (一)喪葬費部分：上訴人戊○○主張之喪葬費為柒拾玖萬玖仟玖佰拾伍元，固據其
    提出收據十五紙為證，惟上訴人戊○○提出之各項收據中，祥德淨苑處理喪葬佛
    事費用二十一萬六千元、辦桌喪宴費用五萬八千元，以及蛋糕、白米、糖、鹽、
    雜貨等喪葬祭品之費用一萬六千七百三十五元，為被上訴人於原審爭執在卷，按
    上開費用固有部分非屬殯葬所必要之費用，又毛料布料六萬三千八百元為哀謝弔
    客習俗所為支出，亦為上訴人與親友間情誼往返之答謝禮，非殯葬之必要費用，
    上訴人戊○○上開部分之請求，經原審予以剔除，上訴人戊○○於本院審理中已
    陳明不予爭執，至其餘費用包括火葬包辦、亡者靈前換花、金紙香燭、紙厝等項
    ，則為喪葬習俗所必需，而該金額亦未過高，堪認上開費用係屬必要之殯葬費用
    ，故上訴人戊○○請求被上訴人賠償之殯葬費，於扣除上開原審所剔除部分，金
    額為四十四萬五千四百元（計算式：000000-000000-00000-00000-00000=445400
    ），應予准許，至超過上開之部分，則應予駁回。
  (二)精神慰藉金部分：按慰藉金之賠償須以人格權遭遇侵害，使精神上受有痛苦為必
    要，其核給之標準固與財產上損害之計算不同，然非不可斟酌雙方身分資力與加
    害程度，及其他各種情形核定相當之數額（最高法院著有五十一年度台上字第
    二二三號判例參照）。查上訴人分別為被害人之子女，上訴人父母併遭此橫禍，
    雙雙辭世，精神上之悲痛，自屬顯然，爰審酌兩造之學歷、年齡身分、地位、經
    濟狀況，即上訴人分別任職台糖、世華銀行、及為家管婦女，而被上訴人平日係
    駕駛農用拼裝車載送貨物，子女二名均已成年等情狀，認精神慰藉金以上訴人每
    人各一百二十萬元為適當，上訴人請求一百五十萬元，尚嫌過高，應予核減如上
    數額，方屬公允。
  (三)以上核計上訴人戊○○可請求之金額合計為一百六十四萬五千四百元；其餘上訴
    人各為一百二十萬元。
四、末按損害之發生或擴大，被害人與有過失者，法院得減輕賠償金額或免除之。民
    法第二百十七條第一項定有明文。本件被上訴人固有前述之過失行為而應負損害
    賠償之責，惟查被害人於進入交岔路口後，亦疏未注意車前狀況，率然前進，二
    車因而發生碰撞，亦與有過失，本院認為本件損害之發生，被害人過失責任雖較
    輕，仍應負擔百分之二十之過失責任，被上訴人應付擔百分之八十之過失責任，
    故被上訴人之賠償責任應依上開比例酌減，即被上訴人應給付上訴人戊○○一百
    三十一萬六千三百二十元 (計算方式:1,645,400x80% =1,316,320)、應給付上訴
    人丙○○、丁○○、乙○○各九十六萬元（計算方式：1,200,000x80%
    =960,000)，上訴人各逾此部分之請求，為無理由，不應准許。
五、綜上所述，上訴人本於侵權行為之損害賠償請求權，請求被上訴人賠償上訴人戊
    ○○一百三十一萬六千三百二十元，賠償上訴人丙○○、丁○○、乙○○各九十
    六萬元，及自起訴狀繕本送達被上訴人之翌日即八十七年九月二十三日起至清償
    日止，按週年利率百分之五計算之利息，上訴人之各請求在此範圍內為有理由，
    應予以准許，至逾此範圍之請求，為無理由，應予駁回。原判決未確實斟酌肇事
    現場圖及車損狀況，認定被害人陳為應與被上訴人負相同之過失責任比例，即被
    害人陳為應負百分之五十之過失責任比例，而命被上訴人分別應給付上訴人戊○
    ○捌拾貳萬貳仟柒佰元、給付上訴人丙○○、丁○○、乙○○各陸拾萬元，暨均
    自民國八十七年九月二十三日起至清償日止，按週年利率百分之五計算之利息，
    ，核屬有誤，上訴人請求再給付如主文第二項所示金額部分為有理由，自應將該
    部分原判決廢棄改判，至上訴人超出上開部分請求之上訴，為無理由，應予駁回
    。又上訴人聲請依職權准予假執行，核與民事訴訟法第三百八十九條規定不符，
    該假執行之上訴，應予駁回。
六、本案事實已臻明確，兩造其餘攻擊防禦方法，不足以影響本判決結果，爰不一一
    論述，併此敘明。
據上論結：本件上訴為一部有理由、一部無理由，依民事訴訟法第四百四十九條第一
項、第四百五十條、第七十九條但書、第八十五條第一項前段段判決如主文。
中      華      民      國    八十九     年     五     月      九       日
~B1民事第四庭審判長法  官  黃斐君
~B2                法  官  陳蘇宗
~B3                法  官  張浴美
右為正本係照原本作成。
被上訴人得上訴。
如對本判決上訴，須於收受判決送達後二十日內向本院提出上訴書狀，其未表明上訴
理由者，應於提出上訴後二十日內向本院提出上訴理由書（須按他造人數附具繕本）
，並繳納送達用雙掛號郵票拾份（每份參拾肆元）。
上訴時應提出委任律師或具有律師資格之人之委任狀；委任有律師資格者，另應附具
律師及格證書及釋明委任人與受任人有民事訴訟法第四百六十六條之一第一項但書或
第二項（詳附註）所定關係之釋明文書影本。
~B                書記官  郭振祥
中      華      民      國    八十九     年     五     月      十       日
附註：
民事訴訟法第四百六十六條之一（第一項、第二項）
對於第二審判決上訴，上訴人應委任律師為訴訟代理人。但上訴人或其法定代理人具
有律師資格者，不在此限。
上訴人之配偶、三親等內之血親、二親等內之姻親，或上訴人為法人、中央或地方機
關時，其所屬專任人員具有律師資格並經法院認為適當者，亦得為第三審訴訟代理人
。
                                                                        Ｅ


司法院資訊處製作；財團法人民間司法改革基金會備份。
